最高法院刑事判決　　　　　　一○○年度台上字第五三四五號
上　訴　人　台灣高等法院檢察署檢察官　
被　　　告　林睿全原名李睿全.
　　　　　　陳志明
上列上訴人因被告等違反台灣地區與大陸地區人民關係條例等罪
案件，不服台灣高等法院中華民國九十九年四月二十八日第二審
判決（九十九年度上訴字第三二號，起訴案號：台灣桃園地方法
院檢察署九十七年度偵字第二二二八四號），提起上訴，本院判
決如下：
    主  文
原判決撤銷，發回台灣高等法院。
    理  由
本件原判決以公訴意旨略以：被告林睿全、陳志明均明知大陸地
區人民非經主管機關許可，不得進入台灣地區，且不得使大陸地
區人民非法進入台灣地區，竟與李永順（另案經第一審法院判處
有期徒刑四月，減為有期徒刑二月確定）共同基於使大陸地區人
民非法進入台灣地區之犯意聯絡，經林睿全徵得其胞兄李永順同
意後，由陳志明安排李永順與素不相識之大陸地區女子姚順欽（
業經檢察官為職權不起訴處分）辦理假結婚，使姚順欽得以親屬
名義來台探親，以達規避入出境管制而進入台灣之目的。李永順
由林睿全及陳志明共同帶往大陸地區後，李永順與姚順欽共同基
於行使使公務員登載不實公文書之犯意聯絡，明知雙方並無結婚
真意，李永順竟先於民國九十二年四月四日在大陸福建省福州市
公證處與姚順欽完成結婚登記，回台後，李永順再持該公證處所
製作之結婚公證書、財團法人海峽交流基金會之公證書及其戶口
名簿、身分證等證件，於九十二年（起訴書誤載為九十四年）四
月二十四日，至桃園縣桃園市戶政事務所，填具「結婚登記申請
書」，申請辦理李永順與姚順欽之結婚登記，致使桃園縣桃園市
戶政事務所承辦人員將該不實事項，登載於職務上所掌管之公文
書即戶口名簿、李永順之身分證上；李永順復於同日，持使上揭
公務員登載不實之戶籍謄本、戶口名簿及身分證，至桃園縣政府
警察局桃園分局同安派出所，填具「大陸地區人民進入台灣地區
保證書」，辦理對保事宜，致承辦之不知情該管人員，將李永順
與姚順欽為夫妻之不實事項，記載於公文書即上揭保證書之簽註
意見欄內。姚順欽再填具「大陸地區人民進入台灣地區旅行證申
請書」，並檢具上揭「大陸地區人民進入台灣地區保證書」、身
分證、戶籍謄本等資料，委託不知情之某旅行社員工戎淑貞，於
九十二年四月二十五日，向前內政部警政署入出境管理局（現改
制為內政部入出國及移民署）以配偶名義探親為由，申請入境，
致前內政部警政署入出境管理局該管公務員於上揭旅行證申請書
之公文書上記載「九十二年四月四日結婚」等不實事項，而發給
姚順欽入境許可證，使姚順欽得以來台探親之方式掩護而於九十
二年七月二十六日非法進入台灣地區，均足以生損害於桃園縣桃
園市戶政事務所、桃園縣政府警察局對戶政資料管理及大陸地區
人民管理之正確性，及前內政部警政署入出境管理局對於入出境
管理之正確性。因認林睿全、陳志明涉犯修正前台灣地區與大陸
地區人民關係條例第七十九條第一項、第十五條第一款使大陸地
區人民非法進入台灣地區罪嫌，及刑法第二百十六條、第二百十
四條之行使使公務員登載不實文書罪嫌。惟經審理結果，以不能
證明被告等犯罪，因而維持第一審諭知無罪之判決，駁回檢察官
之上訴，固非無見。
惟按：（一）不論有罪或無罪之判決，其所記載之理由，前後必
須互相適合，否則即屬判決理由矛盾之違法，自足構成撤銷之原
因。原判決於理由欄謂：「被告林睿全於原審及本院均供稱：伊
與李永順至大陸娶新娘，一人各付新台幣（下同）六萬元給仲介
陳志明，包括聘金、酒席、機票及住宿等費用」等語（見原判決
正本第五頁第二行以下）；然陳志明於第一審審理時陳稱：「李
永順、李睿全……說好食宿及手續費由大陸那邊出，李永順他們
一人給我六萬元，他們不用再出機票錢及其他費用」；其於原審
審理時則陳稱：「我跟他們（指林睿全及李永順）一個收三萬元
，用這些錢支付費用，介紹一個總共能領一萬多元」（見原審卷
第四四頁反面）。則陳志明究係向李永順等人每人收取六萬元或
三萬元，前後供述不一，乃原判決竟謂陳志明於「原審及本院」
均陳稱：「李永順他們一人給我六萬元」，其論述顯與存於案內
之證據資料不符，有證據上理由矛盾之違法。（二）原判決於理
由欄復謂：「依證人姚順欽於警詢時證稱：我與李永順於三年前
在大陸辦理結婚，他跟他大弟（指林睿全）一起去大陸跟我辦理
結婚，我在大陸沒有工作，我大陸丈夫已經去世，我們生有二個
小孩，大陸家境很苦，我跟李永順結婚的目的是要賺錢養小孩」
等語（見原判決正本第五、六頁）；於偵查中亦證稱：其與李永
順間並無宴客，也沒有聘金，其來台後，無人接機，係其自行搭
乘計程車至李永順住處，機票費用亦係其自行支付，李永順並曾
要求其給付四萬元，始願陪同其至境管局辦理延期居留等語（見
高雄市政府警察局楠梓分局刑案偵查卷宗第三頁反面）俱與結婚
之習俗不相符合，有違常理；又李永順患有精神病，依其兄弟林
廷芳等人之證述，娶姚順欽來台目的在照顧李永順，但姚順欽抵
台後旋即離家失去聯繫，而李永順家人並未立即報案尋找，甚且
未加聞問，似此情形，姚順欽與李永順間是否有結婚之真意？不
無可疑。乃原判決遽認姚順欽與李永順間非假結婚，尚嫌速斷。
（三）依卷內資料，李永順為使姚順欽得以探親名義來台以達規
避入出境進入台灣地區之管制，與其弟林睿全及友人陳志明共同
以假結婚之方式行使使公務員登載不實公文書及非法使姚順欽入
境台灣地區打工賺錢乙案，業經台灣桃園地方法院檢察署檢察官
以九十六年度偵字第二九０九七號聲請簡易判決處刑，並經台灣
桃園地方法院以九十七年度桃簡字第二三四四號判處有期徒刑四
月，減為有期徒刑二月確定，在該簡易判決理由中認被告等與李
永順就上開犯行，有犯意聯絡及行為分擔，為共同正犯。原判決
就被告等部分，竟認檢察官所指被告等上開犯行，不能證明犯罪
，而維持第一審諭知被告等均無罪之判決，駁回檢察官在第二審
之上訴，前後二案之判決結果亦非一致，非無再事審酌之餘地。
檢察官上訴意旨指摘原判決違法，非無理由，應認原判決有撤銷
發回更審之原因。又刑事妥速審判法第九條已於本年五月十九日
施行，原審維持第一審所為無罪判決，惟因該條施行前，案件已
繫屬於本院，自無該條規定之適用，附此敘明。
據上論結，應依刑事訴訟法第三百九十七條、第四百零一條，判
決如主文。
中    華    民    國  一○○  年    九    月  二十九  日
                      最高法院刑事第十一庭
                          審判長法官  黃  正  興  
                                法官  許  錦  印  
                                法官  林  瑞  斌  
                                法官  陳  春  秋  
                                法官  謝  靜  恒  
本件正本證明與原本無異
                                      書  記  官  
中    華    民    國  一○○  年    十    月    三    日
                                                      Ｅ